【裁判字號】    95,台上,2890
【裁判日期】    951221
【裁判案由】    分割共有物
【裁判全文】
最高法院民事判決            九十五年度台上字第二八九○號
上  訴  人  癸 ○ ○
訴訟代理人  曹 宗 彝律師
上  訴  人  甲○○○
            乙 ○ ○
            丙 ○ ○
            丁 ○ ○
            寅 ○ ○(即陳柱之承受訴訟人)
            卯 ○ ○(即陳柱之承受訴訟人)
            戊 ○ ○
            己 ○ ○
            庚 ○ ○
            辛 ○ ○
            壬 ○ ○
            子 ○ ○
            丑 ○ ○
被 上 訴人  辰 ○ ○
上列當事人間請求分割共有物事件，上訴人對於中華民國九十四
年十一月十五日台灣高等法院台中分院第二審判決（九十四年度
上易字第四九號），提起上訴，本院判決如下：
    主  文
上訴駁回。
第三審訴訟費用由上訴人負擔。
    理  由
本件分割共有物事件，為固有之必要共同訴訟，其訴訟標的對各
共有人必須合一確定，故原審判決後，雖僅癸○○一人提起上訴
，惟依民事訴訟法第五十六條第一款規定，其上訴效力及於同造
當事人之甲○○○、乙○○、丙○○、丁○○、寅○○、卯○○
、戊○○、己○○、庚○○、辛○○、壬○○、子○○、丑○○
，爰併列其為上訴人，合先敘明。
次查，被上訴人主張：伊所有坐落台中縣沙鹿鎮○○○段埔子小
段一八三之一、一八三之三、一八三之五、一八三之七等地號四
筆土地（下稱系爭土地），為兩造所共有，各應有部分如原判決
附表（下稱附表）（一）所示，無不能分割之情形，亦無不分割
之約定。前經伊洽請上訴人協議分割，惟因人多且散居各地無法
達成協議分割。又系爭四筆土地均自同段一八三地號土地分割出
來，且共有人相同，為避免土地細分，以合併分割為宜。而系爭
一八三之三、一八三之五、一八三之七地號土地經台中縣清水地
政事務所檢測圖、簿面積超出容許公差範圍，應依內政部訂頒之
辦理複丈興建物測量補充規定第二點規定，依地籍圖辦理更正等
情。爰依法請求分割共有物，並求為命（一）兩造共有坐落台中
縣沙鹿鎮○○○段埔子小段一八三之三地號土地面積○．○九九
二公頃應辦理更正為○．○九四三公頃、同小段一八三之五地號
土地面積○．二七八四公頃應辦理更正為○．二七一三公頃、同
小段一八三之七地號土地面積○．一六○九公頃應辦理更正為○
．一五二五公頃。（二）兩造共有坐落台中縣沙鹿鎮○○○段埔
子小段一八三之一、一八三之三、一八三之五、一八三之七等地
號土地應予合併分割。如原判決附圖（下稱附圖）甲案所示一八
三之七地號土地甲１部分○．一一四三平方公尺、一八三之五地
號土地甲２部分○．○四五二公頃分歸上訴人癸○○，一八三之
七地號乙１部分○．○三八二公頃、一八三之五地號乙２部分○
．一○八七八七公頃分歸上訴人乙○○、甲○○○、陳柱（於民
國九十四年三月七日死亡，由寅○○、卯○○聲明承受訴訟）、
丙○○、丁○○按其應有部分保持共有，一八三之五地號丙部分
○．三一二公頃分歸上訴人子○○，一八三之五地號丁部分○．
○○九八公頃分歸上訴人戊○○，一八三之五地號戊部分○．○
○三三公頃分歸上訴人辛○○，一八三之五地號己部分○．○○
三三公頃分歸上訴人己○○，一八三之五地號庚部分○．○六九
一公頃分歸上訴人壬○○，一八三之五地號辛部分○．○○七公
頃、一八三之一地號壬部分○．○六八八公頃、一八三之三地號
○．○九○九公頃分歸被上訴人辰○○、上訴人丑○○按其應有
部分保持共有，一八三之三地號癸部分○．○○三四公頃分歸上
訴人庚○○。（三）上訴人甲○○○、乙○○、陳柱、丙○○、
丁○○給付上訴人癸○○新台幣（下同）二萬四千二百四十二元
，上訴人子○○應給付上訴人癸○○三萬六千三百六十三元，上
訴人壬○○應給付上訴人癸○○七萬二千七百二十七元，被上訴
人辰○○、上訴人丑○○應給付上訴人癸○○九萬六千九百六十
八元之判決（被上訴人聲明（一）部分經第一審判決駁回，未據
聲明不服，已告確定；第一審依附圖乙案為分割，諭知：（一）
兩造共有坐落台中縣沙鹿鎮○○○段埔子小段一八三之一、一八
三之三、一八三之五、一八三之七地號土地如附圖乙案所示甲１
部分面積○．一五二五公頃及甲2 部分面積○．○○七○公頃分
歸癸○○取得，乙部分面積○．一四六九公頃分歸乙○○、丙○
○、陳柱、丁○○、甲○○○按原應有部分比例保持共有；丙部
分面積○．○三一二公頃分歸子○○取得；丁部分面積○．○○
九八公頃分歸戊○○取得；戊部分面積○．○○三三公頃分歸辛
○○取得；己部分面積○．○○三三公頃分歸己○○取得；庚部
分面積○．○六九一公頃分歸壬○○取得；辛部分面積○．○○
○七公頃、壬部分面積○．○九○九公頃及一八三之一地號土地
面積○．○六八八公頃分歸丑○○及被上訴人按原應有部分保持
共有；癸部分面積○．○○三四公頃分歸庚○○取得。（二）乙
○○、丙○○、陳柱、丁○○、甲○○○應給付癸○○二萬四千
二百四十二元；子○○應給付癸○○三萬六千三百六十三元；壬
○○應給付癸○○七萬二千七百二十七元；丑○○與被上訴人應
給付癸○○九萬六千九百六十八元。（三）被上訴人其餘之訴駁
回。甲○○○、乙○○、丙○○、陳柱、丁○○對第一審判決不
服，聲明上訴。原審依附圖甲案為分割，癸○○不服，聲明上訴
）。
上訴人甲○○○、乙○○、丙○○、丁○○、寅○○、卯○○、
戊○○、子○○、丑○○則以：彼等均同意依被上訴人所主張之
甲案方式為分割，並同意依鑑價方式相互補償等語；上訴人癸○
○則以：伊主張應按附圖乙案方式為分割等語，資為抗辯（上訴
人己○○、庚○○、辛○○未主張具體之分割方案）。
原審斟酌全辯論意旨及調查證據之結果，以：查被上訴人主張系
爭土地為兩造所共有，各共有人應有部分如附表（一）所示，上
訴人庚○○於訴訟中將其應有部分轉讓予上訴人丑○○，並已辦
理移轉登記（丑○○未承當訴訟，庚○○仍為適格之當事人），
而兩造並無不分割之約定等情，為上訴人所不爭執，復據土地登
記簿謄本為證，應堪信為真正。次查，系爭一八三之五地號土地
上有上訴人甲○○○之子陳萬六及甲○○○之夫，即陳柱、乙○
○、丙○○之父、上訴人丁○○之公公陳淑也之墳墓，而一八三
之五、一八三之七地號土地現有上訴人乙○○、丑○○種植竹林
，上訴人乙○○種植面積較大，另上訴人丑○○亦在一八三之三
地號土地飼養雞、鵝，上訴人子○○亦在該地種植數棵果樹，又
一八三之一地號土地上有上訴人丑○○之磚造建物及鐵架、鐵皮
屋等情，業據第一審會同台中縣清水地政事務所派員勘驗施測明
確，亦製有勘驗筆錄及複丈成果圖可稽，依其使用現況並無不能
分割之情形，又無不分割之約定，而兩造就分割方法無法達成協
議，共有人自得訴請分割。再者，系爭土地均係分割自同段一八
三地號土地，共有人均相同，且各共有人就系爭四筆土地之應有
部分大致相同，足認渠等係基於一個共有關係而共有該四筆土地
，為避免土地細分，自得予以合併分割。故被上訴人請求判決合
併分割系爭四筆土地，為有理由，應予准許。次查，本件被上訴
人主張依附圖所示甲案分割系爭土地，並為多數上訴人所同意。
而上訴人癸○○則主張依附圖所示乙案分割系爭土地。爰依共有
人使用現況、共有物之性質、經濟效用及共有人之利益等綜合比
較分析採取何者分割為宜。茲分別判斷於下：（一）依前所述，
上訴人丑○○之磚造建物及鐵架、鐵皮屋坐落於一八三之一地號
土地上，並於一八三之三地號土地上飼養雞、鵝，為避免其將來
拆屋之損害，自以一八三之一土地優先分配予上訴人丑○○，而
被上訴人與上訴人丑○○係夫妻，且均表示願意分割在一起繼續
保持共有。（二）而上訴人庚○○之應有部分既已轉讓與上訴人
丑○○，自宜將其應分得部分分配於上訴人丑○○與被上訴人共
同分得之部分相鄰位置，上訴人丑○○亦表示願將其應有部分面
積分割於上訴人庚○○分得部分之旁邊，故無論甲案或乙案將上
訴人庚○○應分得之部分分配於一八三之三地號土地之癸部分，
如此將可使癸部分與上訴人庚○○及被上訴人分得之壬部分合併
使用，促進該地之經濟效用及價值。（三）一八三之五地號土地
上有上訴人甲○○○之子陳萬六及甲○○○之夫，亦即陳柱、乙
○○暨丙○○之父陳淑也之兩座墳墓，而上訴人乙○○、陳柱、
丙○○與上訴人丁○○之夫陳銅為兄弟，而上訴人甲○○○為渠
等之母，且上訴人乙○○、丙○○、陳柱、丁○○、甲○○○均
同意分割在一起並繼續保持共有，為避免其一遷移祖墳之繁文縟
節及勞累，自以一八三之五地號土地上二座墳墓坐落位置優先考
慮分予乙○○、丙○○、陳柱、丁○○、甲○○○為宜。（四）
系爭土地分處主要十五米正義路兩側，屬都市重劃區○○○○道
路均已闢建完成，惟正義路兩側縱深甚大，面臨正義路部分之價
值最高，餘十米、五米巷道漸次，裡地則價值最低，其價值相差
每坪在一萬三千元以上，此據華聲企業發展鑑定顧問有限公司鑑
定報告書在卷可稽。而乙案主要將上訴人癸○○分配在十五米正
義路兩側之正義路線區，上訴人甲○○○等六人則全數集中在一
八三之三地號土地內，面臨十五米正義路之寬度則甚少，顯失公
平原則，如依甲案方法分配，自較公平。加以其中一八三之五及
一八三之七地號土地內乃由上訴人乙○○種有竹林，生產竹筍出
售，而於一八三之七地號土地北側即同段一八三之八地號保護區
內建有抽水機房，以供竹林灌溉之用，採甲案，則同時可保留該
竹林及其灌溉設備，自較妥當。而採甲案，上述之墳墓亦在上訴
人甲○○○等所分得土地之內，渠等又表示日後必予遷移，對於
上訴人癸○○所分得之甲２部分之利用價值無損。是綜上分析比
較，本件分割自以採取甲案為宜。末查，本件土地因依上述使用
現況，共有物性質經濟效用及共有人之利益等因素，於更正面積
後，無論甲、乙案，均有分配之面積部分增減之情形（如附圖各
案之說明所示），且其因面臨十五米、十米、五米及裡地之價值
亦各異，自應以金錢相互補償。補償金額，經囑華聲企業發展鑑
定顧問有限公司鑑價結果，各共有人依附圖甲案分得之土地價值
與應有部分之價值增減額如所附「各共有人增減分析表」所示，
爰依以計算各共有人應相互補償之金額如附表（二）、（三）所
示。綜上所述，第一審判決未為土地鑑價，逕採附圖乙案分割，
而只就土地面積之增減部分為相互補償之計算，殊欠妥當，爰予
以廢棄，並改判如附圖所示甲案之分割方法云云，為其心證之所
由得，爰將第一審所為之分割方案予以廢棄，改判如附圖所示甲
案之分割方法，經核於法並無違誤。末按共有物如為不同地號之
數筆土地，其共有人如非以成立一個共有關係之意思而共有數筆
土地，應認其共有關係分別存在於數筆土地之上，除經全體共有
人同意外，法院為裁判分割時，不能任意予以合併分割。查系爭
土地均係分割自同段一八三地號土地，共有人均相同，且各共有
人就系爭四筆土地之應有部分大致相同，足認渠等係基於一個共
有關係而共有該四筆土地，為避免土地細分，自得予以合併分割
。至原判決其餘論述，不論是否正確，對判決結果均不生影響。
上訴論旨，就原審取捨證據、認定事實之職權行使，指摘原判決
為違背法令，求予廢棄，非有理由。
據上論結，本件上訴為無理由。依民事訴訟法第四百八十一條、
第四百四十九條第一項、第七十八條，判決如主文。
中    華    民    國  九十五  年   十二   月  二十一  日
                      最高法院民事第八庭
                          審判長法官  朱  建  男
                                法官  顏  南  全
                                法官  許  澍  林
                                法官  鄭  傑  夫
                                法官  蘇  清  恭
      本件正本證明與原本無異
                                      書  記  官
中    華    民    國  九十六  年    一    月    二    日
                                                      Ｑ


司法院資訊處製作；財團法人民間司法改革基金會備份。
